ACORDAO-COMPLETO-2581952

ACÓRDÃO 594/2023 ATA 12/2023 - PLENÁRIO

VISTOS, relatados e discutidos estes autos que tratam de pedido de reexame interposto pelo Sr. Alberto Jorge Silva Colares em face do Acórdão 2387/2022-TCU-Plenário, por meio do qual esta Corte de Contas, revisou de ofício o registro tácito do ato de aposentadoria emitido em favor do recorrente para considerar ilegal a concessão;
ACORDAM os ministros do Tribunal de Contas da União, reunidos em Sessão do Plenário, ante as razões expostas pelo relator e com fundamento nos arts. 33 e 48 da Lei 8.443/1992, em:
9.1. conhecer do presente pedido de reexame, e, no mérito, dar-lhe provimento parcial para:
9.1.1. conferir nova redação ao subitem 9.1, do Acórdão 2387/2022-TCU-Plenário que passa a ser a seguinte:
"9.1. revisar de ofício o Acórdão 18977/2021-TCU-Segunda Câmara, para considerar ilegal o ato de concessão de aposentadoria emitido em favor de Alberto Jorge Silva Colares, ordenando o respectivo registro, nos termos do art. 7º, inciso II da Resolução TCU 353/2023."
9.1.2. tornar sem efeito o subitem "9.3.1" da decisão recorrida, sem prejuízo de orientar o Tribunal Regional do Trabalho da 2ª Região/SP para que siga o entendimento mais recente do Supremo Tribunal Federal no âmbito do Recurso Extraordinário 638.115, mantendo a parcela incorporada a título de quintos, nos proventos do recorrente, nos termos em que foi inicialmente deferida, imune à absorção por reajustes futuros, considerando que a referida incorporação está amparada em decisão judicial proferida nos autos do Processo 2004.34.00.048565-0, movido pela Associação Nacional dos Servidores do Judiciário Federal, que tramitou no juízo da 7ª Vara Federal de Brasília e cuja sentença de mérito transitou em julgado em 1º/8/2006;
9.2. esclarecer ao Tribunal Regional do Trabalho da 2ª Região/SP que, o ato de concessão de aposentadoria em epígrafe, que contempla "quintos" de funções comissionadas incorporados após a edição da Lei 9.624/1998, mesmo tendo sido considerado ilegal pelo TCU, subsiste, já que a parcela mencionada está amparada por decisão judicial transitada em julgado. Por tal razão, a referida vantagem não é passível de absorção, estando imune à absorção por reajustes futuros.
9.3. encaminhar cópia desta deliberação ao recorrente e ao Tribunal Regional do Trabalho da 2ª Região/SP.

Pedido de reexame interposto em face de decisão do Plenário que revisou de ofício o registro tácito que alcançou o ato de aposentadoria emitido em favor do recorrente para considerar ilegal a concessão.

3. Recorrente: Alberto Jorge Silva Colares (XXX.333.412-XX).

13.1. Ministros presentes: Bruno Dantas (Presidente), Augusto Nardes, Aroldo Cedraz, Vital do Rêgo (Relator), Jorge Oliveira, Antonio Anastasia e Jhonatan de Jesus.
13.2. Ministros-Substitutos convocados: Marcos Bemquerer Costa e Weder de Oliveira.

VITAL DO RÊGO

Ministro Augusto Nardes.

Adoto como relatório, com os devidos ajustes de forma, o Parecer emitido no âmbito do MPTCU, representados nos autos pela Procuradora-Geral, Dra. Cristina Machado da Costa e Silva (peça 63) , a seguir transcrito:
Trata-se de pedido de reexame interposto por Alberto Jorge Silva Colares contra o Acórdão 2387/2022-TCU-Plenário (peças 29/31 e 36/52) .
2.	Por intermédio dos pareceres uniformes acostados às peças 61 e 62, a então Secretaria de Recursos - Serur, atualmente denominada Unidade de Auditoria Especializada em Recursos - AudRecursos, propôs o conhecimento do recurso para, no mérito, negar-lhe provimento, com a ciência ao recorrente.
3.	O Acórdão 2387/2022-TCU-Plenário - considerou ilegal o ato de aposentadoria de peça 3 devido à incorporação de quintos relativos a funções comissionadas exercidas entre 08/04/1998 e 04/09/2001, com determinação ao órgão de pessoal no sentido de promover o destaque das frações incorporadas no período em questão para futura absorção, caso não haja decisão judicial transitada em julgado a amparar o ex-servidor (peças 29/31) .
4.	Em sede recursal, o inativo fez prova inequívoca de que a incorporação dos quintos referentes ao período entre 08/04/1998 e 04/09/2001 teve por base decisão judicial transitada em julgado (elementos de peças 37 a 39, 43 e 51, entre outros) . Ademais, acostou aos autos declaração firmada pela Associação Nacional dos Servidores do Judiciário Federal - Anajustra Federal, por intermédio da qual a entidade afirma que o interessado é associado desde 2/10/2003 e é beneficiário da ação judicial que lhe garantiu a incorporação de quintos até 4/9/2001 (peça 40) .
5.	Quando a deliberação ora guerreada foi prolatada, não constava dos presentes autos informação a respeito da existência ou não de decisão judicial transitada em julgado a beneficiar o recorrente.
6.	Como, no caso concreto, o ex-servidor trouxe novos elementos aos autos na fase de interposição de recurso, fazendo prova de que é beneficiário de decisão transitada em julgado, entendemos que o pedido de reexame em apreciação merece ser conhecido e provido parcialmente, a fim de tornar sem efeito o item 9.3.1 da deliberação original, uma vez que a absorção futura das parcelas de quintos incorporadas entre 8/4/1998 e 04/9/2001 é medida incabível para servidor amparado pela coisa julgada não mais passível de revisão.
7.	Cito, no mesmo sentido, os Acórdãos 18.867/2021, 1.552/2022, 1.704/2022 e 1.705/2022, todos da 1.ª Câmara, bem como o Acórdão 18.856/2021, proferido pela 2.ª Câmara, entre outros.
8.	Por todo o exposto, com as vênias de estilo por divergir parcialmente do encaminhamento oferecido pela AudRecursos às peças 61 e 62, esta representante do Ministério Público de Contas propõe ao Tribunal que:
8.1. conheça do pedido de reexame interposto por Alberto Jorge Silva Colares contra o Acórdão 2387/2022-TCU-Plenário - para, no mérito, dar-lhe provimento parcial; e
8.2. torne sem efeito o item 9.3.1 da deliberação ora guerreada, ficando indenes de absorção futura os quintos incorporados no período compreendido entre 8/4/1998 e 4/9/2001, uma vez que o recorrente fez prova de que é beneficiário de decisão judicial transitada em julgado, nos termos da modulação fixada pelo Supremo Tribunal Federal no RE 638.115/CE, mantida, no entanto, a ilegalidade da concessão de aposentadoria do interessado.
É o Relatório.

não há.

Procuradora-Geral Cristina Machado da Costa e Silva.

APOSENTADORIA. INCORPORAÇÃO INDEVIDA DE QUINTOS APÓS A EDIÇÃO DA LEI 9.624/1998. ILEGALIDADE DO ATO DE CONCESSÃO. PEDIDO DE REEXAME. DECISÃO JUDICIAL TRANSITADA EM JULGADO. REAVALIAÇÃO DA PARCELA DE QUINTOS À LUZ DA DELIBERAÇÃO DO SUPREMO TRIBUNAL FEDERAL, NO RE 638.115/CE. ARGUMENTOS SUFICIENTES PARA MODIFICAR O ACÓRDÃO RECORRIDO. PROVIMENTO PARCIAL PARA, A DESPEITO DA MANUTENÇÃO DA ILEGALIDADE DO ATO, ORDENAR O REGISTRO NOS TERMOS DO ART. 7º, INCISO II DA RESOLUÇÃO-TCU 353/2023 E MANTER A PARCELA DE QUINTOS IMUNE À ABSORÇÃO POR REAJUSTES FUTUROS.

APOSENTADORIA (APOS)

Unidade de Auditoria Especializada em Recursos (AudRecursos).

Aprecia-se, nesta oportunidade, pedido de reexame interposto pelo ex-servidor Alberto Jorge Silva Colares em face do Acórdão 2387/2022-TCU-Plenário, por meio do qual esta Corte de Contas revisou de ofício o registro tácito do ato de aposentadoria emitido em favor do recorrente para considerar ilegal a concessão. A irregularidade que motivou a negativa de registro consistiu na incorporação de quintos, referente a funções comissionadas exercidas em períodos posteriores à vigência da Lei 9.624/1998, em dissonância com a atual jurisprudência do Supremo Tribunal Federal - STF e deste TCU.
No pedido de reexame interposto (peça 36) , o recorrente argumenta, em síntese, que a concessão deve ser considerada legal e que a parcela de quintos não deve ser absorvida, uma vez que fundamentada em decisão judicial transitada em julgado nos autos do Processo 2004.34.00.048565-0, movido pela Associação Nacional dos Servidores do Judiciário Federal (Anajustra Federal) e que tramitou no juízo da 7ª Vara Federal de Brasília.
A Unidade de Auditoria Especializada em Recursos (AudRecursos) , em seu parecer, propõe que o apelo interposto pelo recorrente seja conhecido para, no mérito, negar a ele provimento. A unidade técnica concluiu, em síntese, que: 
 (...) 
6.5. Mesmo com a informação, no recurso, de que o ato está amparado por decisão judicial transitada em julgado, a confirmação dessa premissa exige a análise da situação da beneficiária do ato, em confronto com os limites objetivos e subjetivos da decisão judicial invocada. 
6.6. Tal análise deve ser empreendida pelo órgão de origem, responsável pela emissão do ato e que dispõe de todas as informações necessárias para verificar o atendimento às condições fixadas na modulação de efeitos do julgamento do RE 638.115. 
6.7. Caso seja comprovado, perante o órgão de origem, que o benefício em exame está amparado por decisão judicial transitada em julgado que assegure a vantagem, será possível a continuidade dos pagamentos, sem a absorção por reajustes futuros. Do contrário, deverá ocorrer a cessão imediata ou a absorção gradual da vantagem pelos reajustes futuros, conforme o enquadramento da situação concreta em uma das hipóteses previstas na modulação dos efeitos do RE 638.115.
 (...) 
O Ministério Público junto ao Tribunal (MPTCU) , discordou parcialmente das conclusões da unidade técnica, sustentando em síntese que "a recorrente fez prova de que é beneficiário de decisão judicial transitada em julgado".
II
Quanto à admissibilidade do recurso interposto pelo recorrente, reforço o entendimento já externado no despacho de peça 56, no sentido de que o presente apelo seja conhecido, uma vez preenchidos os requisitos que regem a espécie. 
No tocante à análise de mérito, entendo que assiste razão ao Ministério Público de Contas.
De início, no que concerne à incorporação de quintos entre 8/4/1998 e 4/9/2001, observo que, sobre tal ponto, o acórdão recorrido, à luz das informações contidas nos autos até então, analisou a questão de forma clara e objetiva. 
Contudo, considerando a documentação probatória apresentada pelo recorrente no presente recurso, entendo que as comprovações juntadas aos autos são suficientes para alterar, em parte, a decisão recorrida.
Vale rememorar que as associações civis, tal como é a Anajustra, não ostentam a condição de substitutos processuais, mas de representantes. Portanto, para que os efeitos das demandas judiciais por elas intentadas alcancem seus filiados, é necessária a existência de prévia e expressa autorização dos representados, e, ainda, que o nome de cada um deles conste da relação jurídica juntada à inicial do respectivo processo de conhecimento. Sobre a matéria, há duas teses de repercussão geral fixadas pelo STF:
Tema 82 (RE 573232) 
I - A previsão estatutária genérica não é suficiente para legitimar a atuação, em Juízo, de associações na defesa de direitos dos filiados, sendo indispensável autorização expressa, ainda que deliberada em assembleia, nos termos do artigo 5º, inciso XXI, da Constituição Federal;
II - As balizas subjetivas do título judicial, formalizado em ação proposta por associação, são definidas pela representação no processo de conhecimento, limitada a execução aos associados apontados na inicial. 
Tema 499 (RE 612043) 
A eficácia subjetiva da coisa julgada formada a partir de ação coletiva, de rito ordinário, ajuizada por associação civil na defesa de interesses dos associados, somente alcança os filiados, residentes no âmbito da jurisdição do órgão julgador, que o fossem em momento anterior ou até a data da propositura da demanda, constantes da relação jurídica juntada à inicial do processo de conhecimento. 
No caso em exame, o preenchimento dos requisitos referidos resta atendido, pois há nos autos comprovação de que o recorrente é filiado da mencionada associação desde 2/10/2003 (peças 37 e 40) . Destaco, ainda, que o recorrente juntou autorização expressa para que a referida associação o representasse em juízo na ação de quintos (peça 38) .  Observo, por fim, que o recorrente figurou como parte na inicial apresentada pela Anajustra em juízo (peça 64, p. 66) .
Portanto, considerando a peculiaridade aqui colocada, a sentença proferida nos autos do Processo 2004.34.00.048565-0, que tramitou no juízo já mencionado, ampara o pagamento da vantagem nos proventos do recorrente.
Vale mencionar, entretanto, que persiste o juízo pela ilegalidade da concessão de aposentadoria emitida em favor do interessado, uma vez que o STF deixou assente que a incorporação de quintos no período de 8/4/1998 até 4/9/2001 ofende o princípio da legalidade, nos termos da tese firmada em sede de repercussão geral.
Anoto que, no ordenamento pátrio, vige o princípio da independência das instâncias. Significa dizer que o TCU exerce a sua jurisdição independentemente das demais esferas (civil, penal, trabalhista, tributária etc.) . Nesse sentido, são diversos os precedentes nesta Casa, a exemplo dos Acórdão 406/1999-TCU-Segunda Câmara, 436/1994- TCU-1ª Câmara e 6/1996-TCU-1ª Câmara. 
Não há, portanto, óbice para que esta Corte de Contas se manifeste pela ilegalidade da concessão de aposentadoria em epígrafe, ainda que a incorporação de quintos pelo exercício de funções entre 8/4/1998 e 4/9/2001 tenha se dado com fundamento em decisão judicial transitada em julgado.
Por fim, incide no caso dos autos, o disposto no art. 7º, inciso II da Resolução 353 de 22 de março de 2023, cujo teor transcrevo a seguir:
Art. 7º Ao apreciar os atos sujeitos a registro, o Tribunal: 
 (...) 
II - considerará ilegais e, excepcionalmente, ordenará o registro dos atos em que tenha sido identificada irregularidade insuscetível de correção pelo órgão ou entidade de origem, em face da existência de decisão judicial apta a sustentar, em caráter permanente, seus efeitos financeiros;
Com isso, cabe dar provimento parcial ao recurso, para:
	a) conferir nova redação ao subitem 9.1, do Acórdão 2387/2022-TCU-Plenário, que passa a ser a seguinte:
9.1. revisar de ofício o Acórdão 18977/2021-TCU-Segunda Câmara, para considerar ilegal o ato de concessão de aposentadoria emitido em favor de Alberto Jorge Silva Colares, ordenando o respectivo registro, nos termos do art. 7º, inciso II da Resolução TCU 353/2023;
	b) tornar sem efeito o subitem "9.3.1" da decisão recorrida, orientando o Tribunal Regional do Trabalho da 2ª Região/SP para que siga o entendimento mais recente do STF no âmbito do Recurso Extraordinário 638.115, mantendo a parcela incorporada a título de quintos nos proventos do Sr. Alberto Jorge Silva Colares, nos termos em que foi inicialmente deferida, imune à absorção por reajustes futuros.
	Ante o exposto, voto para que seja adotada a minuta de acórdão que ora trago ao exame deste Colegiado.
TCU, Sala das Sessões, em 29 de março de 2023.
Ministro VITAL DO RÊGO 
Relator